【裁判字號】    99,上易,318
【裁判日期】    991231
【裁判案由】    塗銷所有權移轉登記等
【裁判全文】
臺灣高等法院高雄分院民事判決         99年度上易字第318號
上  訴  人  楊順帆
            張晉崑
共      同
訴訟代理人  楊福興
被 上訴 人  台新國際商業銀行股份有限公司
法定代理人  吳清文
訴訟代理人  陳倩如
            李宗哲
上列當事人間請求塗銷所有權移轉登記等事件，上訴人對於民國
99年9 月29日臺灣高雄地方法院99年度訴字第1202號第一審判決
提起上訴，本院於99年12月22日言詞辯論終結，判決如下：
    主  文
原判決廢棄。
被上訴人在第一審之訴駁回。
第一、二審訴訟費用由被上訴人負擔。
    事 實 及 理 由
一、被上訴人起訴主張：上訴人楊順帆於民國93年12月間向伊申
    領現金卡使用，自95年6 月14日起逾期未繳款，積欠本金、
    利息及違約金合計新臺幣（下同）72萬9695元。詎楊順帆於
    96年3 月7 日將其名下坐落高雄縣大寮鄉○○段83 7地號及
    其上同段47、48建號即門牌號碼同鄉○○路2 之29、2 之30
    號建物（下稱系爭房地）所有權全部以信託為原因移轉登記
    予上訴人張晉崑，害及伊之債權，爰依信託法第6 條第1 項
    、民法第244 條規定，求為判決：(一)上訴人間就系爭房地於
    96年3 月7 日以信託為登記原因所為之所有權移轉登記，其
    信託之債權行為及移轉登記之物權行為均應予撤銷。(二)張晉
    崑應將系爭房地於96年3 月9 日以信託為登記原因所為之所
    有權移轉登記予以塗銷。
二、上訴人則以：伊二人於94年4 月12日共同貸款320 萬元承買
    系爭房地，約定楊順帆須將系爭房地所有權信託登記予張晉
    崑，以擔保張晉崑之權利，惟張晉崑顧及與楊順帆係妻舅關
    係，未依約辦理信託登記，嗣96年間因楊順帆經濟發生困難
    ，張晉崑聽從其岳父即楊順帆之父建議，始完成信託登記，
    以保障張晉崑之權利，並無蓄意損害被上訴人債權之意思等
    語，資無抗辯。
三、原審為被上訴人全部勝訴之判決，上訴人提起上訴，請求：
    (一)原判決廢棄。(二)上廢棄部分，被上訴人在第一審之訴駁回
    。被上訴人則請求駁回上訴。
四、兩造不爭執事項：
  (一)楊順帆曾於93年12月間向被上訴人申領卡號為000000000000
    0000號現金卡使用，自95年6 月14日起逾期繳款，迄今積欠
    本金、利息及違約金合計72萬9695元。
  (二)楊順帆於96年3 月7 日將系爭房地所有權全部以信託為名義
    移轉登記予張晉崑。
  (三)被上訴人於98年12月7日始知悉系爭房地信託登記。
五、兩造爭點在於：上訴人間就系爭房地所為信託及移轉登記行
    為，是否有害及被上訴人之債權？本院判斷如下：
  (一)按信託行為有害於委託人之債權人權利者，債權人得聲請法
    院撤銷之；又債務人所為之無償行為，有害及債權者，債權
    人得聲請法院撤銷之，信託法第6條第1項及民法第244條第1
    項固分別定有明文。依此規定債權人欲行使撤銷權，須債務
    人所為之信託行為或無償行為有害及債權之客觀事實，債權
    人始得行使。倘債務人基於債權成立前之既存法律關係所生
    債務而為履行，固生減少積極財產之結果，但同時亦減少其
    消極財產，於債務人之資力並無影響，不得指為有害於債權
    人權利，債權人對於債務人之該履行行為不得行使撤銷權。
  (二)上訴人抗辯其二人於94年間簽訂協議書共同出資購買系爭房
    地，約定楊順帆應將系爭房地信託登記予張晉崑，張晉崑因
    礙於妻舅情誼，未要求楊順帆依約履行，遲至96年始完成信
    託登記，並由張晉崑繳納系爭房地貸款等情，業據提出楊順
    帆扣繳系爭房地貸款之存摺影本、張晉崑存摺影本及楊順帆
    與張晉崑於94年4 月12日簽訂之協議書為證。據該協議書約
    定：「一雙方同意簽立本協議書時，乙方（指張晉崑）同意
    所有權移轉登記為甲方（指楊順帆）名義，雙方同意向銀行
    辦理貸款新台幣參佰貳拾萬元，雙方共同擔保為債務人之名
    義。另尾款新台幣壹佰萬元整，分別由雙方按比例各二分之
    一分別給付給賣方蔡耀昌。二雙方同意本案於代書辦理所有
    權移轉登記完成後，為保障張晉崑之權利，甲方同意再將所
    有權信託於乙方之名義。三雙方同意甲方將信託登記與乙方
    名義完成後，乙方同意繳納原雙方向銀行貸款每月利息」等
    情，其真正為被上訴人所不爭執，且依楊順帆扣繳系爭房地
    貸款之存摺顯示，用以繳納系爭房地貸款之款項，自96年3
    月起均係自張晉崑之帳戶匯入，足徵楊順帆於96年3 月7 日
    將系爭房地信託登記予張晉崑後，系爭房屋貸款即由張晉崑
    繳納，諸楊順帆以系爭房地設定本金最高限額324 萬元抵
    押權所擔保之債權，其債務人為張晉崑、楊順帆二人，存續
    期間自94年5 月26日至144 年5 月25日等情觀之，堪認楊順
    帆、張晉崑主張其二人於94年間共同貸款320 萬元承買系爭
    房地，約定楊順帆須將系爭房地信託登記予張晉崑之事實非
    虛。是楊順帆將系爭房地信託登記予張晉崑，係基於其二人
    於94年4 月12日所簽訂之協議書，而楊順帆係自95年6 月14
    日起因逾期繳款始積欠被上訴人本金、利息及違約金合計72
    萬9695元，則楊順帆負有將系爭房地信託登記予張晉崑之義
    務，既係其積欠被上訴人債務之前即已存在，雖於該項債務
    成立後始履行上開協議，揆諸前揭說明，並無害於被上訴人
    之債權，被上訴人對於債務人之該履行行為自不得行使撤銷
    權。
六、綜上所述，被上訴人本於信託法第6 條第1 項及民法第244
    條規定，請求撤銷上訴人間就系爭房地所為信託之債權行為
    及物權行為，並請求張晉崑塗銷系爭房地之所有權移轉登記
    ，即非正當，不應准許。原審為上訴人敗訴之判決，自有未
    合，上訴意旨指摘原判決不當，求予廢棄改判，為有理由。
    自應由本院予以廢棄改判，如主文第二項所示。兩造其餘攻
    防，於判決結果不生影響，爰不逐一論述，附此敘明。
七、據上論結，本件上訴為有理由，依民事訴訟法第450 條、第
    78 條，判決如主文。
中    華    民    國    99    年    12    月    31    日
                            民事第六庭
                                審判長法官  許明進
                                法      官  李炫德
                                法      官  徐文祥
以上正本證明與原本無異。
本件不得上訴。
中    華    民    國   100    年    1     月    3     日
                                書  記  官  梁雅華

司法院資訊處製作；財團法人民間司法改革基金會備份。
